臺灣臺中地方法院刑事判決　　　　　　　　　　　　九十一年度易字第一四六號
　　公　訴　人　臺灣臺中地方法院檢察署檢察官
　　被　　　告　甲○○
右列被告因偽造文書案件，經檢察官提起公訴（九十一年度偵字第五四九三號），本
院判決如左：
    主  文
甲○○行使偽造私文書，足以生損害於他人，處有期徒刑月，如易科罰金，以佰
元折算壹日。緩刑貳年。
    事  實
一、甲○○於民國七十六年十月間邀同丁○○、乙○○○、庚○○、戊○○、己○○
    、辛○○等人，發起設立昶隆紙器股份有限公司（下稱昶隆公司，原設址在臺中
    市○區○○路四一之十號二樓，嗣遷址至臺中市○○區○○路一段二一八號），
    甲○○為首任董事長及實際負責人。於七十八年六月間，乃改由乙○○○擔任董
    事長，甲○○仍為董事及實際負責人。嗣於八十六年間，昶隆公司因營運不善結
    束營業，甲○○為辦理解散登記，明知昶隆公司所有股東並未於八十六年十月三
    十日上午十時召開股東會決議解散該公司並選任乙○○○為清算人，卻僅徵得乙○○○之同意，即基於行使偽造私文書之犯意，委由不知情之亞東聯合會計師事
    務所人員丙○○，製作如附表一所示內容不實之股東會決議錄私文書，並於同年
    十一月三日由丙○○檢具上開股東會決議錄向當時之主管機關臺灣省政府建設廳
    申請解散登記而行使之，經該廳承辦之公務員書面審查認有符合法令規定及法定
    程式後，即在該公司之登記案卷加蓋「解散」戳章並將丙○○提出之申請書件歸
    檔，足以生損害於丁○○、庚○○、戊○○、己○○、辛○○及主管機關對公司
    業務管理之正確性。
二、案經丁○○訴由臺灣臺中地方法院檢察署檢察官偵查起訴。
    理  由
一、右揭事實，業據被告甲○○於偵查及本院審理時均供認不諱，核與告訴人丁○○
    指訴之情節相符，復經證人乙○○○、丙○○結證屬實，並有臺中市政府工務局
    使用執照、土地租賃契書、公證書、經濟部中部辦公室九十一年一月四日經（九
    ０）中辦三管字第０九一三０八六０四００號書函檢送之昶隆公司設立及歷次變
    更登記資料影本、該辦公室九十一年八月三十日經中三字第０九一００八五五０
    七０號書函、本院民事判決、臺灣高等法院臺中分院民事判決各一份附卷可稽，
    足徵被告前開自白係與事實相符，堪予信採。又告訴人丁○○、庚○○、戊○○
    、己○○、辛○○原均係昶隆公司之股東，丁○○並擔任董事，庚○○則為監察
    人，對於昶隆公司之存續均有一定之利害關係，被告未經徵得渠等之同意，即擅
    自偽造渠等均有出席於八十六年十月三十日召集之股東會，並決議解散該公司，
    自足損害渠等意思表示之自主性及身為股東本得參與公司股東會之權益。另被告
    委由不知情之證人丙○○檢具如附表一所示內容不實之股東會決議錄申請解散登
    記，致使臺灣省政府建設廳承辦公務員於審查認有符合法令規定及法定程式後，
    將上開股東會決議錄附於該公司登記卷宗予以歸檔存查，顯然對主管機關就公司
    業務管理之正確性亦生影響。綜上，本件事證明確，被告右開犯行，洵堪認定。
二、按股東會除公司法另有規定外，由董事會召集之。董事長對內為股東會、董事會
    及常務董事會主席，對外代表公司。董事長請假或因故不能行使職權時，由副董
    事長代理之；無副董事長或副董事長亦請假或因故不能行使職權時，由董事長指
    定常務董事一人代理之；其未設常務董事者，指定董事一人代理之；董事長未指
    定代理人者，由常務董事或董事互推一人代理之。股東會之議決事項，應作成議
    事錄，由主席簽名、蓋章，並於會後十五日內，將議事錄分發各股東。修正前公
    司法第一百七十一條、第二百零八條第三項、第一百八十三條第一項分別定有明
    文。依此規定，股東會議事錄之製作應屬擔任主席者於業務上作成之文書至明。
    查本案被告雖委由不知情之證人丙○○偽造如附表一所示之股東會決議錄，然依
    該決議錄內容所示，該次股東會主席並非被告，則依前開說明，該份股東會決議
    錄即非被告在業務上所製作之文書，僅屬私文書之性質。是核被告所為，應係犯
    刑法第二百十六條、第二百十條之行使偽造私文書罪。公訴人認應以同法第二百
    十六條、第二百十五條之行使登載不實之業務上文書罪論處，尚有未洽。惟其基
    本事實同一，本院自應予審理，並變更其起訴法條。又：
（一）按刑法第二百十四條所謂使公務員登載不實罪，須一經他人之聲明或申報，公
      務員即有登載之義務，並依其所為之聲明或申報予以登載，而屬不實之事項者
      ，始足構成。若其所為聲明或申報，公務員尚須為實質之審查，以判斷其真實
      與否，始得為一定之登載者，即非本罪所稱之使公務員登載不實。最高法院七
      十三年台上字第一七一０號判例可資參照。而公司法第三百八十八條已明定：
      主管機關對於公司登記之申請，認為違反法令或不合法定程式者，應令其改正
      ，非俟改正合法後不予登記。另經本院函詢經濟部中部辦公室受理股份有限公
      司解散登記之審查情形，該辦公室復函復稱：「說明：．．．二、公司登記係
      採準則主義，公司於備齊解散登記申請書件（含申請書、股東會議事錄及原領
      公司執照），本辦公室即應依公司所附文件據以書面審查，如符合法令規定及
      程序，即應核准其登記。」，有該辦公室前開書函在卷可稽。據此，公司之主
      管機關在受理公司解散登記之申請後，既須審查所附文件是否符合法令規定及
      法定程式，如有欠缺尚應令其補正，顯非一經申請即予登載。揆諸前揭判例意
      旨，被告委由證人丙○○持如附表一所示之議事錄向臺灣省政府建設廳申辦解
      散登記，並經該廳准予登記，核與刑法第二百十四條所規定之使公務員登載不
      實罪之構成要件有間，自不能以該罪相繩（最高法院九十年度台上字第七０九
      四號、第四七三０號、第四六四二號、一八六四號裁判均同此意旨，併可參照
      ）。
（二）被告利用不知情之證人丙○○製作如附表所示之股東會決議錄，並持向臺灣省
      政府建設廳辦理解散登記，為間接正犯。
（三）被告偽造如附表所示之股東會決議錄私文書後復持以行使，偽造私文書之低度
      行為應為高度之行使行為所吸收，不另論罪。
（四）再者，被告未經徵得告訴人丁○○、監察人庚○○、股東戊○○、己○○、辛○○之同意，即偽造如附表所示之股東會決議錄，並據以辦理公司解散登記，
      自足生損害於該等股東之權益，已如前述，公訴人僅認定足生損害於告訴人丁○○，亦有未洽。
（五）爰審酌被告前無任何前科紀錄，素行良好，有臺灣臺中地方法院檢察署刑案資
      料查註紀錄表、臺灣高等法院被告全國前案紀錄表各一份在卷可考，因昶隆公
      司自設立後實際上均由被告經營，股東己○○、辛○○均為掛名之人頭股東，
      並未實際出資，告訴人丁○○、股東戊○○自七十七年二、三月間又因個人債
      務問題即遷移不知去向，嗣因該公司經營不善結束營業，為辦理解散登記，才
      偽造如附表所示之股東會決議錄及申辦解散登記，犯罪之動機、目的單純，手
      段平和，所生之損害亦屬輕微，被告又未因而獲取任何利益，暨其犯後均能坦
      承犯行，態度良好等一切情狀，量處如主文所示之刑，並諭知易科罰金之折算
      標準（按被告行為後，刑法第四十一條業於九十年一月十日修正公布，同年月
      十二日生效，修正後刑法第四十一條第一項前段規定「犯最重本刑為五年以下
      有期徒刑以下之刑之罪，而受六個月以下有期徒刑或拘役之宣告，因身體、教
      育、職業、家庭之關係或其他正當事由，執行顯有困難者，得以一元以上三元
      以下折算一日，易科罰金。」，與修正前刑法第四十一條規定「犯最重本刑為
      三年以下有期徒刑以下之刑之罪，而受六個月以下有期徒刑或拘役之宣告，因
      身體、教育、職業、家庭之關係，執行顯有困難者，得以一元以上三元以下折
      算一日，易科罰金。」不同。比較新舊法結果，以新法較有利於行為人，故依
      刑法第二條第一項前段規定，應適用裁判時之法律即修正後刑法第四十一條第
      一項前段之規定，併此敘明）。末查被告前未曾受有期徒刑以上刑之宣告，已
      如前述，被告坦承犯行，具有悔意，其經此教訓，當知警惕而無再犯之虞，本
      院綜核各情，認所宣告之刑，以暫不執行為適當，併予宣告緩刑二年，以啟自
      新。
三、公訴意旨另略以：被告甲○○為昶隆公司之發起人及實際負責人，有向公司主管
    機關提報該公司發起人、股東會、董事會等會議紀錄之義務，於其從事此項業務
    時，明知告訴人丁○○、戊○○從未參加昶隆公司之發起人會議、董事會議及股
    東會議，竟基於與前開論罪科刑同一之概括犯意，委託不知情之會計師事務所人
    員，製作其業務應提報之各該會議議事錄，連續虛偽登載包含丁○○在內，發起
    人七人、董事三人或股東七人全體皆出席之七十六年十月十五日之昶隆公司發起
    人會議議事錄、七十七年五月三十一日董事會議事錄、七十八年六月一日董事會
    議事錄，並在七十八年六月一日之董事會議事錄「紀錄」欄上，偽造「丁○○」
    之印文及署名，而提出向主管機關前台灣省政府建設廳行使，足以生損害於丁○○及主管機關對公司業務管理之正確性。因認被告就此部分係涉犯刑法第二百十
    六條之行使第二百十五條登載不實之業務上文書及同法第二百十七條第一項之偽
    造印文、署名等罪嫌。惟查：
（一）依卷附之昶隆公司設立及歷次變更登記資料所示，被告固曾委由不知情之證人
      丙○○分別於七十六年十月間、七十七年五月間及七十八年六月間製作如附表
      二所示之議事錄，並均據以向主管機關辦理設立及變更登記，但查，附表二編
      號一與二所示之議事錄製作時間相距約七個月，編號二與三所示之議事錄製作
      時間相距已在一年以上，編號三與附表一所示之議事錄製作時間更間隔逾八年
      之久，且各該次之會議召集目的及決議事項均不相同，自難認被告就附表一及
      附表二所示四次議事錄之製作，均係基於同一之概括犯意而為之，則被告就各
      該次之議事錄製作及持以行使，應係分別起意為之，應堪認定。公訴人認被告
      就上開四次議事錄之製作及持以行使，係基於概括犯意而為，即有未洽。
（二）次按從事業務之人，明知為不實之事項，而登載於其業務上作成之文書，足以
      生損害於公眾或他人者，處三年以下有期徒刑、拘役或五百元以下罰金。行使
      第二百十條至第二百十五條之文書者，依偽造、變造文書或登載不實事項或使
      登載不實事項之規定處斷。偽造印章、印文或署押，足以生損害於公眾或他人
      者，處三年以下有期徒刑。刑法第二百十五條、第二百十六條、第二百十七條
      分別定有明文。而同法第八十條復規定：追訴權，因左列期間內不行使而消滅
      ：一死刑、無期徒刑或十年以上有期徒刑者，二十年。二三年以上十年未滿有
      期徒刑者，十年。三一年以上三年未滿有期徒刑者，五年。四一年未滿有期徒
      刑者，三年。五拘役或罰金者，一年。前項期間自犯罪成立之日起算。但犯罪
      行為有連續或繼續之狀態者，自行為終了之日起算。經查，公訴人指稱被告行
      使偽造如附表二所示之議事錄，且在附表二編號三所示之議事錄紀錄欄下，偽
      造「丁○○」之署押及印文部分，固據被告供承在卷，核與告訴人丁○○指訴
      之情節相符，並有經濟部中部辦公室九十一年一月四日經（九０）中辦三管字
      第０九一三０八六０四００號書函檢送之昶隆公司設立及歷次變更登記資料影
      本可資佐憑，堪信實在。然被告自分別偽造及行使附表二所示之三份議事錄起
      ，迄至告訴人於九十年十月二十日至臺灣臺中地方法院檢察署提出本案告訴時
      止，均已逾十年，而依前述，被告就此三份議事錄之製作及行使又非與附表一
      所示議事錄之製作及行使基於同一之概括犯意為之，而係分別起意，則其追訴
      時效之起算點，自應以各該次議事錄行使完畢之時點為準。從而，被告分別行
      使附表二所示之三份議事錄之犯行，追訴權時效各於八十六年十月十九日、八
      十七年六月七日、八十八年六月五日業已消滅。告訴人丁○○遲至九十年十月
      二十日始提起此部分之告訴，公訴人自已無從訴追。
（三）末按案件時效已完成者，應諭知免訴之判決。刑事訴訟法第三百零二條第二款
      有明定。綜上所陳，被告就行使偽造之如附表二所示議事錄犯行，既已逾追訴
      權時效，本院原應就此部分諭知免訴之判決，惟公訴意旨認此部分與前揭論罪
      科刑之行使偽造如附表一所示議事錄部分犯行，有連續犯之關係，屬裁判上一
      罪，爰不另為免訴之判決。
據上論斷，應依刑事訴訟法第二百九十九條第一項前段、第三百條，刑法第二條第一
項前段、第二百十六條、第二百十條、修正後第四十一條第一項前段、第七十四條第
一款，罰金罰鍰提高標準條例第二條，判決如主文。
中      華      民      國      九十一      年     十二     月    九    日
                                臺灣臺中地方法院刑事第二庭
                                    法  官  莊  嘉  蕙
右正本證明與原本無異。
如不服本判決，應於送達後十日內向本院提出上訴狀（須附繕本），上訴於臺灣高等
法院臺中分院。
                                    書記官
中      華      民      國      九十一      年     十二     月  九    日
附錄論罪科刑法條
中華民國刑法第二百十六條
行使第二百十條至第二百十五條之文書者，依偽造、變造文書或登載不實事項或使登
載不實事項之規定處斷。
中華民國刑法第二百十條
偽造、變造私文書，足以生損害於公眾或他人者，處五年以下有期徒刑。
~FO
附表一：
┌──┬────┬────┬───┬────┬───┬───┬─────────┐
│編號│議 事 錄│時    間│場  所│出 席 者│主  席│紀  錄│討   論   事   項 │
│    │名    稱│        │      │        │      │      │                  │
├──┼────┼────┼───┼────┼───┼───┼─────────┤
│ 一 │昶隆公司│年１０月│該公司│股東七人│陳林惠│甲○○│(一)本公司因業務關係│
│    │股東會  │日    │      │計一百股│瑜    │      │，擬於解散、選任陳│
│    │決議錄  │上午十時│      │七人出席│      │      │林惠瑜為清算人辦理│
│    │        │        │      │        │      │      │清算事項，提請公決│
│    │        │        │      │        │      │      │案。              │
│    │        │        │      │        │      │      │決議：通過。      │
└──┴────┴────┴───┴────┴───┴───┴─────────┘
~FO
附表二：
┌──┬────┬────┬───┬────┬───┬───┬─────────┬─────┐
│編號│議 事 錄│時    間│場  所│出 席 者│主  席│紀  錄│討   論   事   項 │上開議事錄│
│    │名    稱│        │      │        │      │      │                  │行使之時間│
├──┼────┼────┼───┼────┼───┼───┼─────────┼─────┤
│ 一 │昶隆公司│年１０月│該公司│發起人七│甲○○│陳林惠│(一)訂立公司章程案  │七十六年十│
│    │發起人會│日    │      │人共計一│      │瑜    │決議：全體同意通過│月二十日  │
│    │議事錄  │上午十時│      │百股    │      │      │(二)推選董事監察人案│          │
│    │        │        │      │全體出席│      │      │決議：推選甲○○、│          │
│    │        │        │      │        │      │      │乙○○○、丁○○為│          │
│    │        │        │      │        │      │      │董事，庚○○為監察│          │
│    │        │        │      │        │      │      │人。              │          │
├──┼────┼────┼───┼────┼───┼───┼─────────┼─────┤
│ 二 │昶隆公司│年５月│該公司│董事三人│甲○○│陳林惠│(一)本公司擬遷至臺中│七十七年六│
│    │董事會  │日    │      │全體出席│      │瑜    │市○○區○○路一段│月八日    │
│    │議事錄  │下午三時│      │        │      │      │二一八號          │          │
│    │        │        │      │        │      │      │決議：通過        │          │
├──┼────┼────┼───┼────┼───┼───┼─────────┼─────┤
│ 三 │同右    │年６月│該公司│同右    │同右  │丁○○│(一)補選董事長案    │七十八年六│
│    │        │１日    │      │        │      │      │決議：補選乙○○○│月六日    │
│    │  │下午三時│      │        │      │      │為董事長          │          │
└──┴────┴────┴───┴────┴───┴───┴─────────┴─────┘
